【裁判字號】    92,訴,248
【裁判日期】    920612
【裁判案由】    拆屋還地
【裁判全文】
臺灣彰化地方法院民事判決  九十二年度訴字第二四八號
    原      告  國立彰化社會教育館
    法定代理人  甲○○
    訴訟代理人  許燦奎律師
    被      告  丙○○        .
    被      告  丁○○○      .
    右二人共同
    訴訟代理人  石娟娟律師
    複  代理人  乙○○        .
右當事人間請求拆屋還地事件，本院判決如左：
    主      文
被告應將坐落彰化縣彰化市○○段南郭小段第五之一二地號土地上如附圖所示Ａ部分
面積十六平方公尺磚造一樓建物、Ｂ部分面積三平方公尺鐵架樓梯、Ｃ部分面積八九
平方公尺木造鐵皮屋建物等地上物拆除後，將該部分土地及如附圖所示Ｄ部分面積六
二平方公尺之空地交還原告。
訴訟費用由被告負擔。
本判決於原告以新台幣玖拾柒萬元為被告供擔保後得假執行；但被告如於假執行程序
實施前，以新台幣貳佰捌拾玖萬元為原告供擔保後得免為假執行。
    事    實
甲、原告方面：
  一、聲明：除擔保金額外，如主文所示。
  二、陳述：
    (一)按國有財產撥給各地國家機關使用，名義上雖仍為國有，實際上即為使用機關
      行行使所有人之權利，故本院對於是類財產，向准由管理機關起訴，代國家主
      張所有權人之權利．．．原審認其得為起訴行使所有權人之權利，於法尚未無
      據，有最高法院五十一年度台上字第二六八○號判例參照。查坐落彰化市○○
      段南郭小段五之十二號土地及其地上之建物即門牌彰化市○○路○段二三七巷
      七八號之房屋，本屬國（省）有之財產，而撥交給原告充當宿舍之用，依前揭
      最高法院判例之意旨，原告自得行使所有權人之權利，於此合先敘明。
    (二)查被告丙○○於任職原告國（省）立彰化社會教育館期間，向原告借用坐落彰
      化市○○段南郭小段五之十二號土地上之建物即門牌彰化市○○路○段二三七
      巷七八號之房屋作為宿舍之用，詎被告等未經原告同意，竟於民國七十九年十
      一月二十二日私自雇工將上開宿舍拆除（按：使用借貸關係，應於借用標的物
      滅失時，當然消滅。），並擅自在上開土地上搭建訴之聲明(一)所示之房屋，嗣
      經原告發現並於七十九年十二月三日發函請被告說明原由，並於八十一年八月
      十七日再度發函，請被告於三個月內自動拆除上開房屋，並交回土地。詎被告
      等迄今未拆除上開房屋，亦未交還土地，原告迫於無奈，始依民法第七百六十
      七條之規定請求被告等拆屋還地，並以本件訴狀之送達視為終止使用借貸契約
      之意思表示。
    (三)被告等確實已將當初向原告所借用之日式木造房屋拆除重建，並非被告所抗辯
      僅係房屋之修繕而已：1.依據被告丙○○於七十九年十二月十二日針對原告於
      七十九年十月三日七十九年度彰社總字第一六五三號函所為之答覆說明內容，
      明顯記載：「(1)貴館貴館七十九年十二月三日七十九年度彰社總字第一六五三
      號函敬悉。(2)本人自遷入現址，彰化市○○路○段二三七巷七八號  貴館公有
      宿舍住至今約逾十五年，該棟宿舍係日據時代所建之木造瓦房．．．該危險房
      屋未經報准或經貴館同意即自行拆除，該拆除事雖係本人不在家期間內內人無
      知雇工所為，但本人仍自覺有理虧之處，僅此表達歉意．．．」。2.再證諸
      鈞院勘驗現場之房屋確係磚造及鐵皮之房屋，並無當初所借用之日式木造房屋
      ，顯見被告向原告所借用之日式木造房屋，確實已遭被告拆除，並擅自在原地
      重建磚造及鐵皮房屋，故被告抗辯僅係修繕老舊之房屋，並非拆除建等詞，顯
      然與事實不符。復被告又抗辯未曾獲悉原告於七十九年十二月三日七十九年度
      彰社總字第一六五三號要求被告說明拆除房屋之原因，亦顯屬卸責之詞，蓋如
      被告確實未獲悉原告上開之函示，被告丙○○於七十九年十二月十二日之說明
      函，又該做如何解釋！(四)被告擅自拆除借用物，顯然違反約定，原告得依法終
      止使用借貸契約：
      1.按房屋在性質上不能與其基地分離使用，換言之，使用房屋必須使用該房屋
        所坐落之基地，如借用房屋已滅失，該基地之使用，亦當然失其附麗。
      2.被告等未經原告之同意，擅自將所借用之日式木造房屋拆除，顯然違反事務
        管理規則第二百五十六條：「宿舍借用將宿舍出（分）租、轉借、增建、改
        建、經營商業或作其他用途」之規定，故原告當然得以使用借貸物已經滅失
        為由，以被告違反約定或依物之性質而定之方法而使用借貸物，依民法第四
        百七十二條第二款、及同法第三款「舉輕以明重」之法理（按：借用人損害
        借用物時，貸與人可以終止契約），其情節較重之拆除借用物，貸與人當然
        有理由終止契約，故兩造間之使用借貸關係，業已因原告終止該契約而不復
        存在，被告等仍繼續占用借用物，依法顯屬無權占有，原告自得依民法第七
        百六十七條之規定請求原告等拆屋還地。
  三、證據：提出土地登記謄本、地籍圖各一份、原告七十九年十二月三日及八十一
      年八月十七日函影本二份、被告七十九年十二月十二日函影本一份及現場照片
      六幀，並請求履勘現場及測量。
乙、被告方面：
  一、聲明：(一)原告之訴及假執行之聲請均駁回。(二)如受不利判決，被告願供擔保，
      請准免為假執行。
  二、陳述：
    (一)查原告提起本件訴訟其主要理由即以被告丙○○向原告借用之宿舍曾於七十九
      年十一月二十二日拆除重建，則兩造間之使用借貸關係以因使用借貸標的物滅
      失而消滅云云，為其論據，而依民法第七百六十七條之規定提起本件訴訟。換
      言之，依原告所主張事實以觀，原告對於本訴主要之論點為：1.被告丙○○原
      任職於原告機關，並於任職期間向原告借用系爭宿舍房地居住經年。2.系爭宿
      舍經被告重建。3.兩造間借貸關係因宿舍重建已消滅。4.本於所有物返還請求
      權，請求被告返還土地。對於上開原告之主張，其中1.、2.部分之事實，均屬
      實情，被告承認之。然關於3.、4.部分之法律問題，被告對於原告之主張尚難
      茍同，茲縷述如次。
    (二)首先，依兩造不爭執之事實，即被告丙○○原任職於原告機關，並於任職期間
      依規定向原告借用系爭宿舍房地，合先敘明：
      1.首就被告等使用系爭坐落彰化市○○段南郭小段五之十二號土地、及其地上
        之建物即門牌彰化市○○路○段二三七巷七八號之房屋（下稱系爭之房地）
        之權源，誠如原告所言係被告丙○○依行政院訂頒之「事務管理規則」之規
        定向原告所借用，而被告二人使用迄今，故被告等使用系爭房地原屬有合法
        之權源，關此應為兩造所不爭執，合先敘明。
      2.依行政院人事行政局七十四年五月十八日七十四年度台人政肆字第一四九二
        七號函所示；「一、七十二年四月二十九日修正『事務管理規則』第二百四
        十九條既經明定宿舍借用人退休時，應在三個月內遷出，凡居住該項修正規
        定所定首長宿舍、單身宿舍及職務宿舍退休人員，自應照辦。．．．三、於
        『事務管理規則』修正前配住，而於修正後退休之人員，其所配住宿舍係修
        正前規則所定之『眷屬宿舍』，亦准予續住至宿舍處理為止。」申言之，被
        告丙○○向原告機關借用宿舍之時間既在七十二年四月二十九日事務管理規
        則修正前（關於被告丙○○向原告機關借用宿舍之確切時間，原告機關應有
        資料可稽，  鈞院倘有所疑，則請  鈞院命原告機關提出上開資料自明），
        則依行政院人事行政局上開函令所示，被告二人於丙○○退休後繼續居住於
        該宿舍，自屬有據。
      3.關此，司法院大法官會議於九十二年三月七日所作成之地五五七號解釋首段
        亦指出；「行政機關、公立學校或公營事業機構，為安定現職人員生活，提
        供宿舍予其所屬人員任職期間居住，本屬其依組織法規管理財物之權限內行
        為﹔至因退休、調職等原因離職之人員，原應隨即歸還其所使用之宿舍，惟
        為兼顧此等人員生活，非不得於必要時酌情准其暫時續住以為權宜措施。行
        政院基於全國最高行政機關之職責，盱衡國家有限資源之分配，依公教人員
        、公營事業機構服務人員任用法規、俸給結構之不同，自得發布相關規定為
        必要合理之規範，以供遵循。」基此而論，大法官會議釋字第五五七號首先
        指出，行政院為兼顧退休人員生活，非不得於必要時酌情准其暫時續住，而
        確認行政院人事行政局七四年度台人政肆字第一四九二七號函之法效。其次
        ，釋字第五五七號函同時指出；「行政院於中華民國四十九年十二月一日以
        台四十九人字第六七一九號令，准許已退休人員得暫時續住現住宿舍，俟退
        休人員居住房屋問題處理辦法公布後再行處理。繼於五十六年十月十二日以
        台五十六人字第八０五三號令，將上開令文所稱退休人員限於依法任用並依
        公務人員退休法辦理退休之公務人員為其適用範圍。又於七十四年五月十八
        日以台七十四人政肆字第一四九二七號函稱：對於事務管理規則修正前配住
        宿舍，而於該規則修正後退休之人員准予續住至宿舍處理時為止等語，並未
        改變前述函令關於退休人員適用範圍之涵義。台灣省菸酒公賣局為公營事業
        機構，其職員之任用非依公務人員任用法，其退休亦非依公務人員退休法辦
        理，自非行政院台四十九人字第六七一九號令及台七十四人政肆字第一四九
        二七號函適用之對象。」換言之，大法官會議之解釋，不僅具體地確認了前
        開人事行政局函示之效力，且依大法官會議解釋之反面解釋，則依公務人員
        任用法所任用之人員並依公務人員退休法辦理退休之公務人員，於退休後自
        得續住宿舍，其情至明。是以，被告二人於丙○○退休後仍得繼續居住並使
        用系爭宿舍房地，兩造間之借貸關係並未因被告丙○○之退休而消滅，則兩
        造間關於事務管理規上所定之權利義務關係，仍屬存在，當無疑義。
      4.至於原告所稱伊曾於七十九年十二月三日發函與被告要求說明拆除房屋之原
        因，併於八十一年八月十七日要求返還房屋等，被告等確實未曾獲悉，附此
        敘明。
    (三)次事務管理規則第二百六十四條明定；「各機關宿舍因天災、事變及其他不可
      抗力致遭受損害者，應予緊急搶修」，核其規範意義，即在於督促行政機關須
      維持房舍之堪用狀態，以維護住居者之安全，並落實提供宿舍予員工居住之美
      意。
      1.查本件被告等在七十九年間之所以修繕系爭宿舍，實係因系爭所借用之房舍
        在七十五年間之韋恩颱風侵襲下，房屋西側牆面及屋頂已因之而遭受損害，
        被告等立即向原告機關請求修復，然因修復無期，被告等不得已祇能自行臨
        時拼湊、填補，以維其暫時堪用之狀態﹔及至七十六年間，被告等因見原告
        機關仍無法為被告等修補房宿，而房舍之損害日益擴大，居住安全已有疑慮
        ，乃在徵詢當時原告機關之館長同意後，於宿舍之空地上搭建面積僅十六平
        方公尺之磚造房屋暫供居住之用（即復丈成果圖所示Ａ部分之房舍）。繼之
        ，被告等因屢次與原告機關洽詢，仍無法獲得原告機關首肯修復原有之房舍
        ，而被告等又確須使用該舊有之房舍，兼以，該舊有之房舍屋頂破損、經年
        未修，其屋瓦已有鬆動掉落之情，被告進出房舍甚至均須頂戴安全帽以維安
        全，被告等乃在迫不得已之情形下始於七十九年間予以修繕以維持其堪用狀
        態，關於系爭房屋之現狀，經  鈞院於履勘後亦可知系爭房舍不僅非豪宅華
        廈，甚可謂至為簡陋而僅足以蔽風雨而已，尤見被告在修繕時，確實僅為能
        求居住而已，絕無圖為占用之情事。
      2.其次，關於被告是否有將房屋拆除重建乙節，原告所陳述恐與事實有間。蓋
        以，被告等確實於七十九年雇工修繕所借用之房舍，關此被告等不能亦不敢
        否認。然而，被告等當時係因該房屋再七十九年間遭韋恩颱風重創，房屋嚴
        重受損，被告等居住期間，身家性命恐有危險，被告等乃請求原告為之修繕
        ，然因久候未獲原告回覆，被告等亦知悉公家機關在經費上難免有短絀之情
        ，不敢強求原告迅予修復，然為求能有棲身之所，並得以安身立命，又不能
        空等原告回音，顧僅能自費對於在風災中受創之房屋予以修繕，俾堪使用。
        是被告等所為實係為求房屋在居住上不致有安全顧慮而對借用物所為之管理
        、保存行為，且於當時亦確有不得不然之情事，斷非原告所稱之「拆除重建
        」，原告於此恐有誤會。而且被告等亦確實未曾接獲原告所稱要求被告等說
        明房屋修建原由之函文，已如前述，否則被告等當不至於不對修繕之原委加
        以說明。然無論如何，被告等上開修繕房屋之行為，當不能解為對於借用標
        的物拆除重建，應甚顯然，則原告所稱借用標的物已因被告等之拆除而滅失
        進而提起本訴請求被告等返還土地乙情，及失其依據。
      3.再「各機關宿舍因天災、事變及其他不可抗力致遭受損害者，應予緊急搶修
        」；「借用宿舍，如由借用人自費修繕，遷出時，應維持現狀，並不得要求
        補償」事務管理規則第二百六十四條、第二百六十五條分別定有明文。質言
        之，依借用宿舍使用之人在使用期間，如宿舍因天災、事變及其他不可抗力
        之情事而遭受損壞者，依事務管理規則之規定，應由保管機關及時予以搶修
        ，是保管機關對於所保管之宿舍，當有加以修繕以維持其堪用狀態之義務﹔
        再徵諸同規則第二百六十五條規定，足見借用人於借用期間自費修繕宿舍者
        ，於法並無不可，僅係於日後遷出宿舍返還時，應維持現狀，並不得要求補
        償，故借用人於借用宿舍期間，依上開規定亦有房屋修繕之權，亦無可疑。
        稽此，承前所述，本件被告等在七十九年間之所以修繕系爭宿舍，實係因當
        時所居住之系爭宿舍遭受韋恩颱風之侵襲而受損，被告等在迫不得已之情形
        下始予以修繕以維持其堪用之狀態而已，揆之前揭事務管理規則之規定，被
        告等所為當屬適法，更不致因而喪失對於系爭宿舍之使用權，其情昭昭。
      4.再按，「凡以惡意方法所獲致權利所取得之主張，常有權利濫用之存在，本
        件系爭地上房屋殘餘部分，如果尚可居住或其他之使用，上訴人予以修復，
        在客觀上能否謂無必要，倘在客觀上有此必要，而被上訴人故意不為同意，
        以冀獲得租約終止權，並據以請求上訴人拆屋還地及賠償損害，能否謂為非
        權利之濫用，殊非無推究之餘地。」最高法院著有五十九年度台上字第三九
        四○號判決可參。承前所述，被告丙○○於退休後依法既有權續住系爭宿舍
        之房地，而原告機關於雙方借貸關係存續之際，依規亦有修繕系爭房舍以維
        其堪用狀態之義務，乃原告機關竟不予修繕在先，復又故於被告等不得已而
        自行修繕房舍後，主張借貸關係已因標的物滅失而告消滅，並請求返還而提
        起本訴，揆之前開最高法院判決意旨所示，原告機關所為，不無權利濫用之
        嫌，其理甚明。
    (四)末查，退步言之，被告等雖確實依規定向原告機關申請借用系爭坐落彰化市○
      ○段南郭小段五之十二號土地、及其地上之建物即門牌彰化市○○路○段二三
      七巷七八號之房屋，此亦為原告所主張。惟以，被告等與原告間之借貸關係非
      僅存在於上開房屋，更兼及於其所屬之土地，否則若謂使用借貸關係僅存於房
      屋而未及於土地，則被告等在事實上如何能僅使用房屋而不使用土地，尤見兩
      造間之使用借貸關係確實及於房屋及其所屬之土地，應甚為顯然。對此，證諸
      事務管理規則第二百五十條第一項第二款亦明定：「各機關人員依前條規定借
      用宿舍者，應辦理左列手續：二、准予借用者，由宿舍管理機關與借用人簽定
      宿舍房地借用契約。」更見兩造間之借貸關係非僅有房屋部分、亦即於其所屬
      土地，要無可疑。是原告主張本件兩造之間借貸關係依因被告等將房屋拆除重
      建，借貸標的物已經滅失而不存在云云，則縱依原告所稱，所消滅之借貸契約
      亦僅及於於房屋部分而已，原告以此為由請求被告等返還土地，恐無依據，其
      情彰彰。更況，原告提起本訴之請求權基礎為「所有物返還請求權」，然其請
      求返還之「所有物」為何，亦啟疑竇。蓋以，房屋與土地為二不同之「物權」
      ，此為民法之根本，應不待言，而依原告所言，系爭之宿舍「房屋」，已因被
      告二人重建之舉而「滅失」，而現在所存之房屋為被告所自建，則現有之房屋
      是否為原告所有？原告何以得對之主張所有物返還請求權？容待研究。至於系
      爭宿舍所在之「土地」，雖為原告機關所保管之國有土地，然被告等原對之有
      合法之使用權已如前述，而土地又無原告所稱「借貸關係於借用標的物滅失時
      ，當然消滅」之情，是被告之合法使用權源仍屬存在，則原告又如何就土地部
      分主張所有物返還請求權？尤難想像。
    (五)實則，被告丙○○從事公職經年，對於原告機關亦深有情感，被告等對於原告
      機關宥於經費所限無法為原告等修繕房屋從不敢苛求，對於原告提起本訴亦不
      敢苛責，然被告等所求無他，僅盼能有住所得以棲身立足。乃被告等前為使宿
      舍能堪居住所為之自費修整，竟遭曲指為非法占用，原告承辦人對於被告等之
      住處實屬簡陋之情雖知之甚稔，卻仍執意設詞提起本訴，被告等深深傷感。兼
      以原告所訴顯屬無由，為此特狀請  鈞院鑒核，賜為判決如答辯聲明。
    理    由
一、本件原告起訴主張：坐落彰化市○○段南郭小段五之十二號土地及其地上之建物
    即門牌彰化市○○路○段二三七巷七八號之房屋，本屬國（省）有之財產，在被
    告丙○○任職於原告期間，由原告借予被告充當眷舍使用，詎被告等未經原告同
    意，竟於七十九年十一月二十二日私自雇工將上開宿舍拆除，並擅自在上開土地
    上搭建如附圖所示Ａ部分面積十六平方公尺磚造一樓建物、Ｂ部分面積三平方公
    尺鐵架樓梯及Ｃ部分面積八九平方公尺木造鐵皮屋建物，嗣經原告發現於七十九
    年十二月三日發函請被告說明原由，並於八十一年八月十七日再度發函，請被告
    於三個月內自動拆除上開房屋，交回土地，被告迄今未拆除上開房屋，亦未交還
    土地，爰依民法第七百六十七條之規定請求被告等拆屋還地，並以本件訴狀之送
    達視為終止使用借貸契約之意思表示。被告等確實已將當初向原告所借用之日式
    木造房屋拆除重建，非僅係房屋之修繕而已，此由被告丙○○於七十九年十二月
    十二日針對原告於七十九年十月三日七十九年度彰社總字第一六五三號函所為之
    答覆說明內容可證，再證諸本院至現場勘驗，房屋確係磚造及鐵皮之房屋，並無
    當初所借用之日式木造房屋，益證被告已將向原告所借用之日式木造房屋拆除，
    並擅自在原地重建磚造及鐵皮房屋。又使用房屋必須使用該房屋所坐落之基地，
    如借用房屋已滅失，該基地之使用，亦當然失其附麗，被告等未經原告之同意，
    擅自拆除原借用之眷舍，已違反事務管理規則第二百五十六條：「宿舍借用將宿
    舍出（分）租、轉借、增建、改建、經營商業或作其他用途」之規定，故原告當
    然得以使用借貸物已經滅失為由，以民法第四百七十二條第二、三款被告違反約
    定或依物之性質而定之方法而使用借貸物之規定，依「舉輕以明重」之法理（按
    ：借用人損害借用物時，貸與人可以終止契約），其情節較重之拆除借用物，貸
    與人當然有理由終止契約，故兩造間之使用借貸關係，業已因原告終止該契約而
    不復存在，被告等仍繼續占用借用物，依法顯屬無權占有等情。
二、被告則以：被告等使用系爭坐落彰化市○○段南郭小段五之十二號土地及其地上
    之建物即門牌彰化市○○路○段二三七巷七八號之房屋，係被告丙○○依行政院
    訂頒之「事務管理規則」之規定向原告所借用，被告等使用系爭房地原屬有合法
    之權源，依行政院人事行政局七十四年五月十八日七十四年度台人政肆字第一四
    九二七號函所示；「一、七十二年四月二十九日修正『事務管理規則』第二百四
    十九條既經明定宿舍借用人退休時，應在三個月內遷出，凡居住該項修正規定所
    定首長宿舍、單身宿舍及職務宿舍退休人員，自應照辦。．．．三、於『事務管
    理規則』修正前配住，而於修正後退休之人員，其所配住宿舍係修正前規則所定
    之『眷屬宿舍』，亦准予續住至宿舍處理為止。」，且大法官會議釋字第五五七
    號亦指出，行政院為兼顧退休人員生活，非不得於必要時酌情准其暫時續住，而
    確認行政院人事行政局七四年度台人政肆字第一四九二七號函之法效，申言之，
    被告丙○○向原告機關借用宿舍之時間既在七十二年四月二十九日事務管理規則
    修正前，則依行政院人事行政局上開函令所示，被告二人於丙○○退休後仍得繼
    續居住並使用系爭宿舍房地，兩造間之借貸關係並未消滅仍屬存在。本件被告等
    在七十九年間之所以修繕系爭宿舍，實係因系爭所借用之房舍在七十五年間之韋
    恩颱風侵襲下，房屋西側牆面及屋頂已因之而遭受損害，被告等立即向原告機關
    請求修復，因修復無期，被告等不得已至七十六年間乃徵詢當時原告機關之館長
    同意後，於宿舍之空地上搭建如附圖所示Ａ部分之房舍，原有眷舍即如附圖所示
    Ｂ部分土地上之建物，原告僅能自費就受創部分予以修繕，係為求房屋在居住上
    不致有安全顧慮而對借用物所為之管理、保存行為，且於當時亦確有不得不然之
    情事，斷非「拆除重建」，原告稱借用標的物已因被告等之拆除而滅失進而提起
    本訴請求被告等返還土地，失其依據。且依事務管理規則第二百六十四條、第二
    百六十五條之規定保管機關對於所保管之宿舍，有加以修繕以維持其堪用狀態之
    義務，再徵諸同規則第二百六十五條規定，足見借用人於借用期間自費修繕宿舍
    者，於法並無不可，僅係於日後遷出宿舍返還時，應維持現狀，並不得要求補償
    ，被告等在迫不得已之情形下始予以修繕以維持其堪用之狀態而已，揆之前揭事
    務管理規則之規定，被告等所為當屬適法，更不致因而喪失對於系爭宿舍之使用
    權。承前所述，被告丙○○於退休後依法既有權續住系爭宿舍之房地，而原告機
    關於雙方借貸關係存續之際，依規亦有修繕系爭房舍以維其堪用狀態之義務，乃
    原告機關竟不予修繕在先，復又故於被告等不得已而自行修繕房舍後，主張借貸
    關係已因標的物滅失而告消滅，並請求返還而提起本訴，原告機關所為，不無權
    利濫用之嫌。再被告等與原告間之借貸關係非僅存在於上開房屋，更兼及於其所
    屬之土地，此由事務管理規則第二百五十條第一項第二款之規定：「各機關人員
    依前條規定借用宿舍者，應辦理左列手續：二、准予借用者，由宿舍管理機關與
    借用人簽定宿舍房地借用契約。」亦明，益更見兩造間之借貸關係非僅有房屋部
    分，亦包括其所屬土地，是縱依原告所稱兩造之間借貸關係因被告等將房屋拆除
    重建，借貸標的物已經滅失而不存在，則所消滅之借貸契約亦僅及於房屋部分而
    已，未及於土地部分，是被告對於土地仍有合法之使用權源，原告請求返還土地
    恐無所據等語置辯。
三、查原告起訴主張坐落彰化市○○段南郭小段五之十二號土地及其地上之建物即門
    牌彰化市○○路○段二三七巷七八號之房屋，本屬國（省）有之財產，原告為管
    理機關，在被告丙○○任職於原告期間，由原告借予被告作為眷舍使用，被告等
    於七十九年間將前開宿舍拆除，並在上開土地上搭建如附圖所示Ａ部分面積十六
    平方公尺磚造一樓建物、Ｂ部分面積三平方公尺鐵架樓梯及Ｃ部分面積八九平方
    公尺木造鐵皮屋建物，經原告發現於七十九年十二月三日發函請被告說明原由，
    並於八十一年八月十七日再度發函，請被告於三個月內自動拆除上開房屋，交回
    土地，被告迄今未拆除上開房屋，亦未交還土地等情，業據提出土地登記謄本、
    原告七十九年十二月三日及八十一年八月十七日函及照片等為證，並經本院勘驗
    現場及囑託彰化縣彰化地政事務所測量屬實，有勘驗筆錄及彰化縣彰化地政事務
    所九十二年五月一日複丈成果圖附卷可稽，被告除辯稱原有眷舍即Ｃ部分建物，
    其於七十九年間僅予以修繕而已並非拆除重建，及Ａ部分磚造平房與Ｂ部分鐵架
    樓梯係經原告前任館長口頭同意而興建外，其餘部分則不予爭執，被告未爭執部
    分原告之主張堪信為真。
四、經查，依原告所提出系爭被告借用之眷舍房地即附圖所示Ｃ部分建物所在位置之
    照片所示，確實曾由怪手將該處之房屋推倒為廢棄土堆，當時附圖所示Ａ部分磚
    造一樓建物已興建完成，此有照片在卷可憑，被告於勘驗時亦陳稱原眷舍為瓦頂
    平房，後因颱風導致屋頂及牆面破損，屋頂（改為鐵皮屋頂）及牆面均由被告於
    原址重新興建，僅保留原有建物樑柱部分云云，然就其所稱保留原有建物樑柱部
    分，實與前開照片所示僅餘廢棄土堆之情顯不相符，且由被告丙○○於七十九年
    十二月十二日發函予原告之內容所載，確有自陳「房屋未經報准或經貴館同意即
    自行拆除」等語，而被告訴代亦於九十二年五月二十二日本院言詞辯論期日時當
    庭自承附圖所示Ｃ部分建物係被告將原建物清除後，在原範圍內重新搭建目前之
    木造鐵皮建物無訛，顯已就原告主張之事實予以自認，則原告主張如附圖所示Ａ
    、Ｂ等地上物為被告所自行興建，及Ｃ部分建物係被告拆除原舊有眷舍後重新搭
    建者，與被告向原告借用之原有眷舍已全部滅失等情，均洵堪認定。
五、又查「事務管理規則」最早係行政院於四十六年六月六日以台人字第三０五八
    號令頒布施行之行政命令，至有關「宿舍管理」，除「事務管理規則」第九編外
    ，另無「法律」之規範。而前開行政院於四十六年頒布之「事務管理規則」－玖
    、宿舍管理第六條規定：「各機關編制內之正式人員，均得申請配給單身或眷屬
    宿舍，．．．。」第二十條規定：「調職或離職人員，應在三個月內遷出宿舍，
    ．．．。」，其相關條文中並未針對退休人員是否需遷出宿舍問題作明確規範，
    嗣行政院於四十九年十二月一日以台人字第六七一九號令規定：「在處理辦法
    未經兩院核定公布前，為減輕退休人員心理負擔起見，即請大院先行通令各機關
    對於是項退休人員現住宿舍，准予暫時續住俟辦法公布後再行處理。」，自此以
    後始有退休人員得續住原服務機關眷屬宿舍之規定，然此公務人員退休後對於現
    住宿舍在處理辦法未制定公布前准予暫時續住之行政命令，原係為安定退休人員
    生活之一時權宜措施。迄七十二年四月二十九日修正後之「事務管理規則」於原
    有條文中增列借用人員退休時應在三個月內遷出宿舍之規定，即第二百四十九條
    規定：各機關編制內人員，得依左列規定申請借用宿舍。．．．借用人調職、離
    職及退休時，應在三個月內遷出，．．．。」，八十八年十二月八日台（八八）
    人政住字第三一一八二七號令修正同規則第二百四十九條仍規定：「借用人調職
    、離職及退休時，應在三個月內遷出，．．．」，然同時為兼顧前述四十九年十
    二月一日函准退休人員得暫時續住宿舍之成命，行政院特再於七十四年五月十八
    日台（）人政肆字第一四九二七號函規定：「一七十二年四月二十九日修正事
    務管理規則第二百四十九條既經明定宿舍借用人退休時，應在三個月內遷出，凡
    居住該項修正規則所定首長宿舍、單身宿舍及職務宿舍之退休人員自應照辦。二
    事務管理規則修正前退休，而現仍續住修正前規則所定眷屬宿舍之退休人員，准
    予續住至宿舍處理時為止。三於事務規則修正前配住，而於修正後退休之人員，
    其所配住宿舍係修正前規則所定之眷屬宿舍者，亦准予續住至宿舍處理時為止。
    」此一延續性規定，使原配住「眷屬宿舍」之在職人員或退休人員，得續依行政
    院台人字第六七一九號令規定，續住至宿舍處理時為止；所稱「處理」，係指
    眷屬宿舍除依「中央各機關學校國有眷舍處理辦法」及其「作業要點」規定處理
    （即辦理就地改建、騰空標售、現狀標售、已建讓售。作業要點及就地改建、已
    建讓售已於八十八年十二月十四日廢止。）外，如機關擬依規定興建職務宿舍而
    拆除或為應各機關學校發展需要而拆除或改變用途或因公共設施需要而拆除或依
    公產管理相關規定處理等，均屬於處理之範圍。另按因任職關係獲准配住宿舍，
    固屬使用借貸之性質，然其既經離職，依借貸之目的，當然應視為使用業已完畢
    ，按諸民法第四百七十條之規定，貸與機關自得據以請求返還配住房屋（最高法
    院四十四年台上字第八○二號判例請參照）。故公務人員因退休而離職，其配住
    之眷屬宿舍，依借貨之目的即視為使用業已完畢，依民法第四百七十條第一項之
    規定使用借貸關係當然消滅。惟行政院為安定退休人員生活，於四十九年十二月
    一日以台人字第六七一九號令規定公務人員退休後對於現住宿舍在處理辦法未
    制定公布前准予暫時續住，迄七十二年四月二十九日事務管理規則因修正增列借
    用人員退休時應在三個月內遷出宿舍之規定，故為兼顧前開函准暫時續住宿舍之
    退休人員，行政院於七十四年五月十八日再以台（）人政肆字第一四九二七號
    函延續規定「使原配住眷屬宿舍之在職人員或退休人員，得續依行政院台人字
    第六七一九號令規定，續住至宿舍處理時為止」，因此公務人員自始既係依據事
    務管理規則此依行政命令而得予配住公家眷舍，且經實務認定兩者間屬於使用借
    貸關係，則該等公務人員依四十九年及七十四年之行政命令於退休後仍准予暫時
    續住至宿舍處理為止，仍應屬使用借貸之性質。然公務人員得配住宿舍其目的在
    於照顧任職之公務人員其及眷屬可在服務機關附近就近居住以專心工作及照護，
    是其使用借貸之目的應著重於宿舍房屋之使用，而非土地，房屋坐落之土地僅係
    因可使用房屋而連同一併出借而已，借貸關係使用之目的是否已達及已否消滅仍
    應以宿舍房屋為主來判斷，實與借地建屋之情形完全不同，雖依前揭說明配住眷
    舍之退休人員可續住至宿舍處理為止，然使用借貸關係仍應適用民法之相關規定
    ，依一般原則，權利必有其客體，若其客體全部滅失，則無論其原因如何，其權
    利概歸於消滅，於此使用借貸之物如全部滅失時，借貸關係亦必歸於消滅，且無
    待為任何終止契約之意思表示，而當然消滅。本件被告向原告所借用之系爭眷舍
    ，已因被告之拆除行為而全部滅失，已如前述，則依前揭說明兩造間關於此眷舍
    之使用借貸關係則當然歸於消滅，而該眷舍所坐落及被告可使用之土地，亦因建
    物已滅失可
    認依借貸之目的使用完畢，其使用借貸關係復當然消滅，被告即不得再繼續占有
    使用系爭眷舍所坐落之土地，此外被告復無法提出任何其他未經原告同意拆除原
    借用房屋後，可擅自在系爭土地上另行興建房屋之合法權源，是原告主張被告係
    無權占用原告所管理之系爭土地，併擅自在該土地上建築地上物，自屬有據。
六、末按所有權人對於無權占有或侵奪其所有物者，得請求返還之，民法第七百六十
    七條前段定有明文，被告等既無任何權源存在即不得無權占用系爭土地。從而，
    原告依民法第七百六十七條規定，請求被告等將無權占用原告所管理之國有彰化
    縣彰化市○○段南郭小段第五之一二地號土地上如附圖所示Ａ部分面積十六平方
    公尺磚造一樓建物、Ｂ部分面積三平方公尺鐵架樓梯、Ｃ部分面積八九平方公尺
    木造鐵皮屋建物等地上物拆除後，將該部分土地及如附圖所示Ｄ部分面積六二平
    方公尺之空地交還原告，為有理由，應予准許。
七、假執行之宣告：兩造分別陳明願供擔保請准為假執行及免為假執行，經核均無不
    合，爰分別酌定相當之擔保金額併准許之。
八、結論：本件原告之訴為有理由，並依民事訴訟法第七十八條、第八十五條第一項
    前段、第三百九十條第二項、第三百九十二條，判決如主文。
中      華      民      國    九十二    年      六      月     十二     日
                                        民事第二庭
~B法      官  黃倩玲
右為正本係照原本作成。
如對本判決上訴，應於判決送達後二十日內向本院提出上訴狀（須附繕本）。
中      華      民      國    九十二    年      六      月     十六     日
~B法院書記官  林憲男


司法院資訊處製作；財團法人民間司法改革基金會備份。
